臺中高等行政法院判決　　　　　　　　　　　　　　　九十年度訴字第一五七一號
　　　　　　　　　　　　　　　.
　　原　　　告　甲○○
　　訴訟代理人　卓隆燁 會計師
　　訴訟代理人　乙○○
右當事人間因有關稅捐事務事件，原告不服財政部中華民國九十年九月二十一日台財
訴字第○八九○○六一四二八號訴願決定，提起行政訴訟，本院判決如左︰
　　主  文
原告之訴駁回。
訴訟費用由原告負擔。
　　事  實
一、事實概要：緣被繼承人陳樹木於民國（下同）八十七年九月五日死亡，原告等（
    即繼承人）於八十八年一月二十八日向被告申報遺產總額計新台幣（下同）六二
    、四一四、五二九元，案經被告就被繼承人死亡前二年內贈與一、一三二、○○
    五元、銀行存款四二五、八二六元、投資二、○○○元、債權九五○、○○○元
    及現金二○、七三二、八○○元等合計二二、一一○、六二六元，併計核定遺產
    總額為八五、六五七、一六○元，遺產淨額為六八、五六三、五八三元，應納遺
    產稅額為二二、五九七、三二七元，並按所漏稅額九、○六五、三五七元裁處一
    倍之罰鍰九、○六五、三○○元（計至百元為止），原告不服，就現金、債權、
    扣除額及罰鍰等項申請復查。申經復查結果，被告准予追減遺產現金四、○○○
    、○○○元，並增列扣除額二、○三二、八○○元，重新核定遺產淨額為六二、
    五三○、七八二元，原處罰鍰減列一、六四○、○○○元，重新裁處為七、四二
    五、三○○元。原告對於復查重新核定裁處罰鍰部分不服，提起訴願亦遭決定駁
    回，爰依法提起本件行政訴訟。
二、兩造聲明：
  (一)原告聲明求為判決：訴願決定及原處分均撤銷。
  (二)被告聲明求為判決：駁回原告之訴。
三、兩造之陳述：
  (一)原告主張之理由：
　  被告違反行政自我拘束原則與平等原則，於審理本件遺產稅案件時，未依法通知
    原告查對補報，即率為裁處罰鍰之處分，難謂有合，應予撤銷，析述如后：
    1.按「行政主管機關就行政法規所為之釋示，係闡明法規之原意，故應自法規生
      效日起有其適用。‧‧‧」司法院釋字第二八七號解釋甚明。故行政機關執行
      行政行為即應本「行政自我拘束原則」與「平等原則」自明。行政機關就其所
      發佈之解釋函令，對於人民負有應依其內容為一貫性之作為義務，除有正當理
      由外，否則對相同的事件應以相同方式處理不得有差別待遇，如此方與「行政
      自我拘束原則」與「平等原則」不悖。行政機關之裁量權之行使，亦應受上述
      一般法律原則之拘束，否則將構成裁量權之誤用，此行政程序法第四條定有明
      文。
    2.依財政部八十三年二月十六日台財稅第八三一五八三一六九號函釋規定：「稽
      徵機關受理遺產稅申報後，若申報期限尚未屆滿，於剩餘期間內發現有漏報之
      財產資料，得通知納稅人查對補報。」此為財政部鼓勵繼承人提早申報遺產稅
      ，所賦予繼承人查對補報之權利，乃一種有利於人民之行政措施，依稅捐稽徵
      法第一條之一之規定對本件自應有適用。然本案被繼承人於八十七年九月五日
      死亡，而繼承人辦理遺產稅申報日為八十八年一月二十八日，距遺產稅申報期
      限屆滿日八十八年三月五日尚有一個多月，被告於向銀行函查被繼承人存款餘
      額後，發現繼承人涉漏報銀行存款遺產計一六、六七八、○○○元，惟並未依
      上開財政部函釋規定通知繼承人查對補報，反俟申報期限屆滿後始核定原告漏
      報上開銀行存款。將上開提領之現金予以合併遺產總額課徵遺產稅，並裁處短
      漏稅額一倍之罰鍰。被告顯然將其怠於執行法令規定之責任，全數諉由原告負
      擔，違反「行政自我拘束原則」、「平等原則」與「比例原則」。核上述被告
      對本件所為之差別待遇，實已違反前述之「行政自我拘束原則」與「平等原則
      」等行政法上之一般法律原則，因此被告就本件未依財政部函釋通知繼承人查
      對補報者，顯已構成裁量權之誤用，難謂適法。被告於答辯理由二、(二)謂「雖
      得通知納稅義務人查對補報，然非必要」之見解，顯與法規雙面拘束原則有違
      。
    3.依遺產及贈與稅法施行細則第十三條規定，系爭提領款項，縱應併計遺產總額
      課稅，亦無短漏報處罰之適用。
      (1)按「被繼承人死亡前因重病無法處理事務期間舉債、出售財產或提領存款，
        而其繼承人對該項借款、價金或存款不能證明其用途者，該項借款、價金或
        存款，仍應列入遺產課稅。」遺產及贈與稅法施行細則第十三條規定甚明。
      (2)縱謂本件應被繼承人生前指示，於被繼承人死亡日由繼承人提領之存款，如
        因原告無法證明其資金用途者，則依前開遺產及贈與稅法施行細則規定，系
        爭款項亦僅需併計遺產總額課徵遺產稅，而無另為裁處罰鍰之問題。此參現
        行依所得稅法第十四條第一項第五類第四、五目及第七類規定，予以調增租
        賃所得即財產交易所得者，因係法律為杜爭議而為擬制性之課稅規範，故依
        稽徵機關辦理綜合所得稅違章案件審核要點第二點第（五）、（六）款規定
        ，免按漏報短報所得額論處即明。則本件縱謂應依遺產及贈與稅法施行細則
        第十三條規定，予以併計遺產課稅者，亦屬擬制性之遺產性質，自亦無短漏
        報論罰之適用。
      (3)原告主張此一併計免罰之論據，參酌高雄高等行政法院八十九年度判字第一
        四○二號判決案，被告於審理該案有關依遺產及贈與稅法施行細則第十三條
        規定併計之遺產項目，僅予核定補徵稅額，而未予視屬短漏報除罰之情即明
        。則基於相同事務應為一致性處理原則，本件至多僅應予以補稅而免罰。
    4.又本案被繼承人有應於八十八年元月十二日，繳納之工程受益費一七九、六○
      八元，此部份屬被繼承人之應納未納稅捐，被告未依遺產及贈與稅法第十七條
      第八款規定予以扣除。另本件被告認屬短漏報之銀行存款中部分（遺產稅核定
      通知書第四頁財產種類序號Ａ２—五、二七四元、Ａ７—二、一六六元第五頁
      財產種類序號Ａ２—四、六三○元、Ａ４—一一、二一九元等各筆）係未到期
      或未屆入息日之利息，依財政部八十八年十二月八日台財稅第八八○四五○四
      八二號函釋，可免予處罰，被告均未慮及，故其所處罰鍰即屬有誤，併予指明
      。
    5.綜上所述，本件被繼承人生前提領存款一六、六七八、○○○元部分，因被告
      未依財政部函釋通知繼承人查對補報，依司法院釋字第二八七號解釋意旨，應
      不予處罰，原處分與訴願決定所認理由並非正確。且系爭被繼承人生前提領銀
      行存款部份，縱依遺產及贈與稅法施行細則第十三條規定仍須併計遺產課稅者
      ，因屬法律為杜爭議而為擬制性規範，並非當然實質之遺產，如有未列入申報
      情事，亦無逕依遺產及贈與稅法第四十五條規定處罰之適用。且另因被告未依
      財政部函釋通知繼承人查對補報，其過失責任非屬原告應予承擔之責任，理無
      任應承擔過失責任之被告處無責承擔過失之原告予罰鍰之由。原處分未予減除
      應納未納稅捐及免罰之利息，其所裁處之罰鍰即屬有誤，應予撤銷。謹臚陳其
      違誤不法之情如上，狀請判決如訴之聲明，以張法紀，並疏困難，是所至感。
  (二)被告答辯之理由：
    1.本件被繼承人陳樹木於八十七年九月五日死亡，原告等於八十八年一月二十八
      日申報遺產總額六二、四一四、五二九元，惟尚有死亡前二年內贈與一、一三
      二、○○五元（屬漏報應稅免罰財產）及存款、投資、現金、債權、等計二二
      、一一○、六二六元應申報之財產漏未合併申報，經被告查獲，乃核定遺產總
      額八五、六五七、一六○元，應納遺產稅額二二、五九七、三二七元，並按漏
      稅額九、○六五、三五七元裁處一倍之罰鍰九、○六五、三○○元（計至百元
      ）。原告不服，申請復查結果，遺產總額及扣除額，准予減除現金四、○○○
      、○○○元，並增列扣除額二、○三二、八○○元後，遺產淨額合計減列六、
      ○三二、八○○元，且因漏稅額之計算基礎已有變動，爰重行計算其漏稅額為
      七、四二五、三五七元，並重新裁處一倍罰鍰為七、四二五、三○○元（計至
      百元）。原告仍未甘服，就罰鍰部分訴願主張係因委託代書代為辦理申報被繼
      承人陳樹木遺產稅，而代書不諳稅法規定，漏未將繼承人等於被繼承人死亡當
      日自被繼承人於三信商銀、台中商業銀行及上海商銀等之存款帳戶分別提領一
      二、六○○、○○○元、七八、○○○元及四、○○○、○○○元，待支付贈
      與稅、罰鍰及喪葬費之現金併入申報遺產稅，實非故意提領存款以逃漏遺產稅
      ，又被告未依財政部八十三年二月十六日台財稅第八三一五八三一六九號函釋
      規定於申報期限未屆滿前，發現繼承人有漏報財產，通知繼承人等補申報，故
      原告漏報死亡當日提領現金部分，不應歸責於納稅義務人，應予撤銷此部分之
      罰鍰。另漏報被繼承人債權九五○、○○○元部分，繼承人係出於不知情而無
      法申報，並非故意或過失漏未申報，故此部分所裁處之罰鍰應併予撤銷。經財
      政部以原告等人於被繼承人死亡當日既知被繼承人有前揭存款，並於當日提領
      ，繼承時已知悉該項遺產，自應依法申報，而未能依遺產及贈與稅法第二十條
      規定之六個月法定申報期限內提出補報，依財政部七十九年五月十五日台財稅
      第七九○六五四三五八號函釋意旨，自應論罰，且財政部八十三年二月十六日
      台財稅第八三一五八三一六九號函釋，稽徵機關發現納稅義務人有漏報之財產
      資料，雖得通知納稅義務人查對補報，然非必要，原告以此指謫，洵無足採。
      另原告主張因受託之代書不諳稅法規定，致漏報死亡當日提領之現金，非原告
      故意逃漏乙節，納稅義務人委託他人代辦申報，該申報對納稅義務人即直接發
      生效力，如有短漏情事，自應依法處罰，原告諉稱受託代書漏報非其故意逃漏
      行為，亦無可採。至訴稱因不知有債權而無法申報，亦非因故意或過失而漏報
      ，惟查有關被繼承人生前貸款予他人之收付情形，業經繼承人於被告初查時敘
      明其借貸還款之實情，此有陳坤佶所書立之說明書及所提供債務人廖順明等人
      所書立之借貸還款情形切結書附案可稽，訴願時再執詞主張不知情，諉無可採
      。又司法院釋字第二七五號解釋文，指明人民違反法律上之義務而應受行政罰
      之行為，僅須違反禁止規定或作為義務，而不以發生損害或危險為其要件者，
      推定為有過失，於行為人不能舉證證明自已無過失時，即應受處罰，是被告以
      其漏報系爭遺產，且未於申報期限內補申報，處以罰鍰七、四二五、三○○元
      ，並無不合，遂駁回其訴願。
    2.原告主張本件被繼承人於八十七年九月五日死亡，而原告即辦理申報手續，距
      法定遺產稅申報期限屆滿日尚有一個多月，被告查得被繼承人死亡當日自其銀
      行帳戶提領一六、六七八、○○○元，自應依財政部八十三年二月十六日台財
      稅第八三一五八三一六九號函釋規定通知原告，被告顯然違反「行政自我拘束
      原則」、「平等原則」與「比例原則」。又被告認屬短漏報之銀行存款四、六
      三○元，一一、二一九元，四、六三○元，一一、二一九元，五、二七四元及
      二、一六六元等筆，係未到期或未屆入息之利息，依財政部八十八年十二月八
      日台財稅第八八○四五○四八二號函釋，可免予處罰，故被告所處罰鍰即屬有
      誤。
    3.原告執詞主張被告既查得被繼承人死亡當日自其銀行帳戶提領一六、六七八、
      ○○○元，距法定遺產稅申報期限屆滿日尚有一個多月，應依財政部八十三年
      二月十六日台財稅第八三一五八三一六九號函釋規定，通知納稅人查對補報，
      惟依該函釋，稽徵機關發現納稅人有漏報之財產資料雖得通知納稅人補報，然
      非必要，且被告知悉原告有漏報被繼承人死亡當日提領存款之時點，除其中一
      筆自上海商銀所提領四、○○○、○○○元，係於申報期限屆滿日前三日—八
      十八年三月三日（依財政部六十五年一月十五日台財稅第三○二八四號函釋，
      規定遺產稅申報期間之計算應從被繼承人死亡之次日起算，本件被繼承人於八
      十七年九月五日死亡，故申報之屆滿日為九十年三月六日）始獲上海商銀回復
      外，其餘自三信商銀提領一二、六○○、○○○元及自台中商業銀行提領七八
      、○○○元，均係於申報期限屆滿日後始獲渠等銀行回復，況查原告於被繼承
      人死亡當日既知被繼承人有前揭存款，並於當日提領，繼承時已知悉該項遺產
      ，即應依法申報，原告以此為訴求洵無足採，是本件亦無原告所稱違反行政自
      我拘束原則、平等原則與比例原則。至原告未經訴願程序，逕訴稱被告核定短
      漏報之上海商銀存款四、六三○元及一一、二一九元、三信商銀存款四、八九
      九元及三七五元、第七商銀二、一六六元等各筆存款，係屬未到期或未屆入息
      之利息，依財政部八十八年十二月八日台財稅第八八○四五○四八二號函「納
      稅義務人於辦理遺產稅申報時，就遺產中定期存款已填報銀行存單號碼及本金
      ，活期存款已填報銀行帳號及死亡日存款餘額，惟截至被繼承人死亡日止之應
      領利息，於辦理申報時因定期存款尚未到期或活期存款未屆入息日致尚未實現
      ，納稅義務人就是項利息如未估算填報，可免予處罰。」規定應予免罰，惟經
      被告函詢各該銀行查悉，被繼承人生前存放於上海商銀之二筆定期存款一百萬
      元及三百萬元到期日為八十七年十一月十日及十五日，屆至八十七年九月五日
      （繼承日）存款利息四、六三○元及一一、二一九元，係於次月十日及十五日
      分別存入活期存款帳戶；存放於三信商銀定期存款三百萬元及一百萬元到期日
      為八十七年九月二十七日及十月三日，存款利息四、八九九元及三七五元己分
      別於八十七年九月二十八日及同年十月三日領取；存放第七商業銀行定期存款
      三百萬元到期日為八十七年十月一日，存款利息二、一六六元於八十七年十月
      一日已轉入存摺，即原告於八十八年一月二十八日辦理遺產稅申報時，各該筆
      定期存款均已到期，且系爭各該筆利息亦已實現，是本件尚無前揭函釋免罰之
      適用，原告所主張，委無足採。基上論結：原處分及所為復查、訴願決定並無
      違誤，請准如訴之聲明判決。
    　理  由
一、按「納稅義務人對依本法規定，應申報之遺產，已依本法規定申報而有漏報或短
    報情事者，應按所漏稅額處以一倍至二倍之罰鍰。」為遺產及贈與稅法第四十五
    條所明定。次按「遺產稅納稅義務人申報遺產稅後，經稽徵機關查獲有短、漏報
    情事時，如納稅義務人確因無法知悉被繼承人全部財產致有短漏報情事，且能於
    遺產及贈與稅法第二十條規定之六個月法定申報期限內或稽徵機關核准延期申報
    期限內提出補報者，應免移罰。」經財政部七十九年五月十五日台財稅第七九○
    六五四三五八號函釋有案。
二、本件原告於八十七年九月五日繼承陳樹木之遺產，雖於八十八年一月二十八日依
    限申報遺產總額六二、四一四、五二九元，惟經被告查得另有死亡前二年內贈與
    一、一三三、○○五元、銀行存款四二五、八二六元、投資二、○○○元、現金
    二○、七三二、八○○元及債權九五○、○○○元等合計二二、一一○、六二六
    元應申報之財產漏未合併申報，核定逃漏遺產稅九、○六五、三五七元，遂按所
    漏稅處以一倍之罰鍰九、○六五、三○○元。原告不服，申經復查結果，被告准
    予追減遺產現金四、○○○、○○○元，並增列扣除額二、○三二、八○○元，
    重新核定遺產淨額為六二、五三○、七八二元，原處罰鍰減列一、六四○、○○
    ○元，重新裁處為七、四二五、三○○元。原告對於復查重新核定裁處罰鍰部分
    不服，主張如事實欄所述。惟查原告及其他繼承人於被繼承人死亡當日既知被繼
    承人有前揭存款，並於當日提領存款一六、六七八、○○○元，即於繼承時已知
    悉該項遺產，自應依遺產及贈與稅法施行細則第十三條申報課稅，而其未能依遺
    產及贈與稅法第二十條規定之六個月法定申報期限內提出補報，依首揭財政部函
    釋意旨，自應予以處罰。又於被繼承人死亡當日提領之存款一六、六七八、○○
    ○元，依上所述應依法申報課稅，且為實質之遺產，而非擬制性之遺產，核與所
    得稅法第十四條第一項第五類第四、五目及第七類之規定不同，自不能比附援引
    ，而免予處罰。又財政部八十三年二月十六日台財稅第三一五八三一六九號函釋
    規定：「稽徵機關受理遺產稅申報後，若申報期限尚未屆滿，於剩餘期間內發現
    有漏報之財產資料，得通知納稅人查對補報。」稽徵機關發現納稅義務人有漏報
    之財產資料，雖得通知納稅義務人查對補報，然該函釋之字句使用「得」字，而
    非使用「應」字，乃訓示規定之解釋，被告基於愛心查稅，固得通知原告補報，
    惟不論基於何種原因，被告如未於申報期限內通知原告補報，亦不違背該函釋之
    規定，況原告依法本即有誠實申報之義務，自不能將此義務轉由被告負責通知之
    義務，原告執以指摘被告違反「行政自我拘束原則」、「平等原則」及「比例原
    則」，洵無足採。另原告主張被告核定短漏報之上海商銀存款四、六三○元及一
    一、二一九元、三信商銀存款四、八九九元及三七五元、第七商銀二、一六六元
    等各筆存款，係屬未到期或未屆入息之利息，依財政部八十八年十二月八日台財
    稅第八八○四五○四八二號函「納稅義務人於辦理遺產稅申報時，就遺產中定期
    存款已填報銀行存單號碼及本金，活期存款已填報銀行帳號及死亡日存款餘額，
    惟截至被繼承人死亡日止之應領利息，於辦理申報時因定期存款尚未到期或活期
    存款未屆入息日致尚未實現，納稅義務人就是項利息如未估算填報，可免予處罰
    。」規定應予免罰云云。惟經被告函詢各該銀行查悉，被繼承人生前存放於上海
    商銀之二筆定期存款一百萬元及三百萬元到期日為八十七年十一月十日及十五日
    ，屆至八十七年九月五日（繼承日）存款利息四、六三○元及一一、二一九元，
    係於次月十日及十五日分別存入活期存款帳戶；存放於三信商銀定期存款三百萬
    元及一百萬元到期日為八十七年九月二十七日及十月三日，存款利息四、八九九
    元及三七五元已分別於八十七年九月二十八日及同年十月三日領取；存放第七商
    業銀行定期存款三百萬元到期日為八十七年十月一日，存款利息二、一六六元於
    八十七年十月一日已轉入存摺，即原告於八十八年一月二十八日辦理遺產稅申報
    時，各該筆定期存款均已到期，且系爭各該筆利息亦已實現，且為原告訴訟代理
    人於九十一年一月三十一日準備程序中所承認，是本件核與前揭函釋以尚未實現
    為免罰之情形不同，自無適用前揭函釋之餘地。原告所主張，委無足採。綜上所
    述，被告所為之罰鍰處分核無違誤，訴願決定予以維持，亦無不合。原告仍執前
    詞訴請撤銷，為無理由，應予駁回。
三、據上論結，本件原告之訴為無理由，依行政訴訟法第一百九十五條第一項後段、
    第九十八條第三項前段，判決如主文。
中　　　華　　　民　　　國　　九十一　　年　　　三　　　月　　二十六　　日
                 臺 中 高 等 行 政 法 院 第 二 庭
                                審 判 長 法  官　沈  水  元
                                         法  官　王  德  麟
                                         法  官　林  秋  華
右正本證明與原本無異。
如不服本判決，應於判決送達後二十日內向本院提出上訴書狀，其未表明上訴理由者
，應於提起上訴後二十日內向本院提出上訴理由書（須依對造人數附具繕本）；如於
本判決宣示或公告後送達前提起上訴者，應於判決送達後二十日內補提上訴理由書（
須附繕本）。未表明上訴理由者，逕以裁定駁回。
提起上訴應預繳送達用雙掛號郵票拾份（每份三十四元)。
中　　　華　　　民　　　國　　九十一　　年　　　三　　　月　　二十六　　日
                                     法院書記官  杜  秀  君
